【裁判字號】    90,台上,2164
【裁判日期】    901206
【裁判案由】    租佃爭議
【裁判全文】
最高法院民事判決                                九十年度台上字第二一六四號
    上  訴  人  甲○○
    訴訟代理人  徐豐益律師
    被 上訴 人  陸軍總司令部
    法定代理人  陳鎮湘
    訴訟代理人  曾清山律師
右當事人間租佃爭議事件，上訴人對於中華民國九十年七月三十一日台灣高等法院高
雄分院第二審更審判決（八十九年度重上更(二)字第一六號），提起上訴，本院判決如
左：
    主  文
上訴駁回。
第三審訴訟費用由上訴人負擔。
    理  由
本件上訴人主張：伊自民國三十八年間起承租被上訴人管理之坐落高雄縣鳳山市○○
段七五地號國有土地（重測前為鳳山市○○○段七○－二、七一、七二－一、七二－
三、七三、七四、七五地號）耕作，被上訴人於七十三年間，未經伊同意，逕將系爭
土地剷平，充作靶場使用，妨礙伊之使用收益等情。求為命被上訴人將系爭土地交付
予伊之判決。
被上訴人則以：上訴人不自任耕作，將系爭土地交由訴外人即上訴人同母異父胞弟盧
金吉耕作，系爭租約應屬無效，伊於七十三年間與盧金吉協議收回系爭土地，並無不
當等語，資為抗辯。
原審以：上訴人於五十六年間與被上訴人所屬陸軍營產所訂立耕地合約，承租系爭耕
地，租期自五十六年一月一日至五十八年十二月三十一日，期滿未再續訂租約，惟上
訴人仍繼續繳付至五十九年之租金。系爭土地重測前地號為灣子頭段七○－二、七一
、七二－一、七二－三、七三、七四、七五地號，地目均為田，上訴人承租位置如高
雄縣鳳山地政事務所土地複丈成果圖所示Ａ、Ａ１、Ｂ部分，有土地登記簿謄本、耕
地合約、收據、勘驗筆錄及複丈成果圖可稽，並為兩造所不爭，自屬真實。訴外人盧
荐原承租土地係重測前竹子段二八一之一地號土地，有陳情書及土地使用租戶名冊
可憑，並經證人王鳴圖、盧金吉證述無訛，盧荐死亡後，由盧金吉繼承繼續承租上開
土地；而被上訴人於七十三年四月十七日與盧金吉協議予以補償，盧金吉則切結交還
重測前灣子頭段七二－三、七三、七四地號土地，於同年五月十七日前將上列土地地
面上之工寮拆除完畢，魚池部分自同年四月十七日起，由被上訴人收回使用等語，有
切結書、業戶領單可考。盧金吉切結交還之上開三筆土地，並非盧荐原承租之土地，
而係上訴人承租之土地，足證上訴人有不自任耕作，而將耕地交予盧金吉耕作之情形
，否則盧金吉豈有可能將上訴人承租之耕地返還予被上訴人。系爭土地已於七十三年
間由被上訴人收回開闢靶場，上訴人自承：伊在七十九年間發現系爭土地被收回等語
，益徵其未自任耕作。按承租人應自任耕作，並不得將耕地全部或一部轉租於他人。
承租人違反前項規定時，原訂租約無效，耕地三七五減租條例第十六條第一、二項定
有明文。承租人將耕地轉租或借與他人使用，均屬不自任耕作，縱僅一部不自任耕作
，全部租約仍歸於無效。上訴人將系爭耕地交予盧金吉耕作，而不自任耕作，系爭租
約已歸於無效。從而，其請求被上訴人將系爭土地交付予伊，洵非正當，不應准許。
爰廢棄第一審所為上訴人勝訴之判決，改判駁回其訴，經核於法並無違誤。上訴論旨
，就原審取捨證據、認定事實之職權行使，指摘原判決不當，求予廢棄，非有理由。
據上論結，本件上訴為無理由。依民事訴訟法第四百八十一條、第四百四十九條第一
項、第七十八條，判決如主文。
中      華      民      國     九十     年     十二     月      六      日
                              最高法院民事第三庭
                                  審判長法官  林  奇  福
                                        法官  陳  國  禎
                                        法官  李  彥  文
                                        法官  陳  重  瑜
                                        法官  黃  秀  得
      右正本證明與原本無異
                                              書  記  官
中      華      民      國     九十     年     十二     月     十九     日
                                                                      Ｚ


司法院資訊處製作；財團法人民間司法改革基金會備份。
